臺灣桃園地方法院民事判決　　　　　　　95年度訴字第1098號
原　　　告　裕成染整股份有限公司
　　　　　　　　　　　　1
法定代理人　乙○○
訴訟代理人　潘維成律師
被　　　告　甲○○
兼訴訟代理　江明佳
人　　　　　　　　　　　號2樓.
上列當事人間請求返還土地事件，於民國96年11月29日言詞辯論
終結，本院判決如下：
    主  文
被告應將坐落桃園縣龜山鄉○○○段楓樹坑小段一Ｏ三三之八地
號土地上如附圖所示編號A 部分（面積二千一百五十八平方公尺
）之水池填平；編號B 部分面積（面積一百二十三平方公尺）之
鋼架鐵棚拆除；編號C 部分（面積三平方公尺）之雨遮拆除；編
號D 部分（面積二十一平方公尺）之磚造平房拆除；編號E 部分
（面積八平方公尺）之水塔拆除；編號F 部分（面積二十七平方
公尺）之鐵架絲瓜菜棚拆除，並將上揭一Ｏ三三之八地號土地全
部返還予原告。
被告應給付原告新台幣貳萬柒仟元，及自民國九十六年十一月一
日起至返還本判決第一項之土地止，按月給付原告新台幣玖仟元
。
訴訟費用由被告負擔。
    事實及理由
一、按訴狀送達後，原告不得將原訴變更或追加他訴，但經被告
    同意者，不在此限；被告於訴之變更或追加無異議，而為本
    案之言詞辯論者，視為同意變更或追加，民事訴訟法第255
    條第1項第1款、第2 項定有明文。本件原告起訴時原聲明請
    求被告江明佳應將其占有原告所有坐落桃園縣龜山鄉○○○
    段楓樹坑小段1033-8地號土地（下稱系爭土地）上如附圖編
    號A、B、C、D、E、F部分所示之地上物拆除等行為，並返還
    土地；嗣於審理中，原告分別於民國95年10月5 日具狀追加
    被告甲○○，96年11月23日依不當得利之法律關係具狀追加
    請求如其聲明2.所示，被告等對此並無異議，並為本案之言
    詞辯論，視為同意原告所為訴之追加，核與前開規定尚無不
    符，應予准許。
二、本件原告起訴主張：被告江明佳之父江永順（已歿）前於90
    年4 月30日簽定土地租賃契約書（下稱系爭租約），向原告
    承租其所有系爭土地，面積3,677 平方公尺，每月租金新台
    幣（下同）9,000 元，租賃期限自90年5 月1 日起至91年4
    月30 日 止，嗣系爭租約屆期後，原告曾於91年9 月13日以
    台北迪化街郵局第625 號存證信函通知江永順終止租約，詎
    江永順仍拒不遷離系爭土地，直至近日原告突發現江永順業
    已死亡。而系爭租約於91年4 月30日租期屆滿後，原告既已
    聲明終止租約，則系爭租約自應發生終止之效力。縱認系爭
    租約尚未終止，惟依民法第450 條第2 項前段規定，租約未
    定期限者，原告自得隨時聲明終止租約，被告江明佳既為江
    永順唯一之法定繼承人，依同法第1148條規定，江永順財產
    上一切權利義務均由其繼承人即被告江明佳承受，原告謹再
    以本件民事起訴狀繕本送達被告江明佳作為終止系爭租約之
    聲明。另因系爭土地之現實占有人為被告甲○○，原告以其
    無權占有系爭土地為由，將其併列為本件訴訟之被告，並訴
    請被告等返還系爭土地。本件被告辯稱於租期屆滿後，仍有
    按期給付租金云云，然據原告設於臺灣中小企業銀行帳戶活
    期存款存摺明細而觀，被告所謂之「租金」，全係由現實占
    有人即被告甲○○支付，然被告甲○○既非江永順之繼承人
    ，並無繼承系爭租約債權，則被告甲○○給付金錢之行為是
    否產生法律上給付租金之效力，即非無疑。且據此可證，系
    爭土地有轉租情形，依系爭租約第5 條約定為違法轉租，原
    告亦可不預告終止租約，可逕行請求返還土地。退步而言，
    縱然被告甲○○給付金錢之行為得生法律上給付租金之效力
    ，惟原告既已終止與被告江明佳間之不定期租賃契約關係，
    被告等繼續占用系爭土地，即屬無權占有，被告等應將系爭
    土地上如附圖編號A 、B 、C 、D 、E 、F 部分所示之地上
    物拆除，並返還系爭土地。再按無正當權源使用他人土地，
    可獲得相當於租金之利益，為社會通常觀念，應依不當得利
    之法則將所得利益返還土地所有人，此觀最高法院61年台上
    字第1695號判例意旨自明。被告等既無權占有系爭土地，則
    所謂相當於租金之利益，自應比照系爭租約中有關租金約定
    每月為9, 000元計算，被告等自96年8 月起即未再支付任何
    金錢，原告自可請求被告等自該遲延日起至返還系爭土地之
    日止，按月給付相當於租金之不當得利9,000 元。為此，爰
    依民法第455 條、第767 條規定及不當得利之法律關，提起
    本件訴訟，並聲明：1.被告應將坐落桃園縣龜山鄉○○○段
    楓樹坑小段10 33-8 地號土地上如附圖編號A 部分所示面積
    2,158 平方公尺之水池回填；編號B 部分所示面積123 平方
    公尺之鋼架鐵棚；編號C 部分所示面積3 平方公尺之雨遮；
    編號D 部分所示面積21平方公尺之磚造平房；編號E 部分所
    示面積8 平方公尺之水塔；編號F 部分所示面積27平方公尺
    之鐵架絲瓜菜棚等地上物拆除，並返還土地予原告。
    2.被告應給付原告27,000元，及自96年11月1 日起至返還前
    開土地之日止，按月給付9,000 元。
三、被告則以：系爭租約雖於91年間屆期，然屆期後，被告江明
    佳仍繼續按期給付租金，且被告江明佳從未收受原告所寄前
    開存證信函，原告如欲終止系爭租約，應預先通知被告等。
    被告江明佳並無將系爭土地轉租與被告甲○○，係二人一起
    在工作，因被告江明佳有時會擔心忘記繳納租金，故而委請
    被告甲○○代其匯款租金予原告等情，資為抗辯，並聲明：
    駁回原告之訴。
四、原告起訴主張：被告江明佳之父江永順前於90年4 月30日簽
    定土地租賃契約書，向原告承租其所有系爭土地，面積3,
    677 平方公尺，每月租金9,000 元，租賃期限自90年5 月1
    日起至91年4 月30日止，江永順於系爭土地上，並挖堀漁池
    、興建鋼架鐵棚、磚造平房（含雨遮）、水塔、鐵架絲瓜菜
    棚經營釣魚池，江永順死亡後，由江永順之子即被告江明佳
    與被告甲○○繼續經營，被告甲○○亦占有使用系爭土地之
    情，為被告所不爭執，並有原告提出之土地登記謄本、土地
    租賃契約書影本為證，堪信為真實。
五、原告主張：其早於系爭租賃契約租期屆至前向江永順表示不
    再續租，並於91年9 月13日以存證信函向江永順表示不再續
    租，不應再匯租金等情，且縱令本件有不定期租賃契約存在
    ，其亦於本件訴訟中以書狀或當庭向被告表示終止租金，是
    被告二人係無權占有等情。被告則以伊等有繼續繳納租金等
    情置辯。經查：
  (一)被告抗辯：否認原告曾告知江永順不再續租，亦未接到上開
    存證信函，伊等有繼續給付租金等情，是原告應就其主張「
    租賃契約屆至前曾告知江永順不再續租，及以存證信函通知
    不再續租」之情，負舉證責任，惟原告雖提出存證信函為證
    ，然並無送達之證明文件（即送達回證等），是原告上揭主
    張無法證明。本件土地租賃契約於91年4 月30日租期屆滿後
    ，承租人江永順仍繼續使用系爭土地，出租人即原告不即表
    示反對之意思，應依民法第451 條規定視為不定期限租賃。
  (二)按租賃未定期限者，各當事人得隨時終止契約。民法第450
    條第2 項定有明文。本件原告起訴狀及96年4 月20日民事準
    備狀均表示「以本書狀向江永順繼承人即被告江明佳聲請終
    止租約」，並於96年5 月10日言詞辯論期日以口頭向被告表
    示終止租約，此觀諸起訴狀、上開準備書狀及96年5 月10日
    言詞辯論筆錄自明。是本件不定期限租賃契約業經出租人即
    原告終止。原告此部分之主張堪信為真實。
六、本件被告於系爭土地租賃契約終止後，仍繼續使用系爭土地
    ，即屬無權占有，是原告依所有物返還請求權及租賃物返還
    請求權，主張被告應拆除如附圖所示之編號Ｂ、Ｃ、Ｄ、Ｅ
    、Ｆ之鋼架鐵棚、雨遮、磚造平房、水塔、鐵架絲瓜菜棚（
    面積均詳如附圖所示），及將編號Ａ魚池（面積詳如附圖所
    示）填平，將系爭土地返還原告，即有理由。
七、按依不當得利之法則請求返還不當得利，以無法律上之原因
    而受利益，致他人受有損害為其要件，故其得請求返還之範
    圍，應以對方所受之利益為度，非以請求人所受損害若干為
    準，無權占有他人土地，可能獲得相當於租金之利益為社會
    通常之觀念，是被上訴人抗辯其占有系爭土地所得之利益，
    僅相當於法定最高限額租金之數額，尚屬可採（參照最高法
    院61年台上字第1695號判例）。如前所述，本件被告二人無
    權使用原告所有之系爭土地，應可獲得相當於租金之利益，
    原告主張被告所獲得之利益，以本件租賃契約約定之租金每
    月9,000 元計算，是原告請求被告返還利益每月9,000 元即
    屬有據。原告可請求被告返還之利益為27,000元（96年8 月
    至10月共3 個月，9,000 ×3 ＝27,000），及自96年11月1
    日起至返還土地止，按月給付返還原告9,000 元。
八、綜上所述，本件被告使用系爭土地為無權占有，原告依所有
    物返還請求權、租賃物返還請求權、不當得利等法律關係請
    求判決被告應將坐落桃園縣龜山鄉○○○段楓樹坑小段一Ｏ
    三三之八地號土地上如附圖所示編號A 部分（面積二千一百
    五十八平方公尺）之水池填平；編號B 部分面積（面積一百
    二十三平方公尺）之鋼架鐵棚拆除；編號C 部分（面積三平
    方公尺）之雨遮拆除；編號D 部分（面積二十一平方公尺）
    之磚造平房拆除；編號E 部分（面積八平方公尺）之水塔拆
    除；編號F 部分（面積二十七平方公尺）之鐵架絲瓜菜棚拆
    除，並將上揭一Ｏ三三之八地號土地全部返還予原告。及被
    告應給付原告27,000元，及自九十六年十一月一日起至返還
    本判決主文第一項之土地止，按月給付原告9,000 元。為有
    理由，應予准許。
九、結論：本件原告之訴為有理由，爰依民事訴訟法第78條、第
    85條第1項前段，判決如主文。
中    華    民    國    96    年     12    月    13   日
                       民事第一庭法　官　吳爭奇
上為正本係照原本作成。
如對本判決上訴，須於判決送達後20日內向本院提出上訴狀。
中　  華　　民　　國　　96　　年　 　12 　 月　　14 　日
                                 書記官  梁麗雲
